num/num.xfst
# -*- coding: utf-8 -*-
################################################################################
# University of Zurich - Institute of Computational Linguistics
# Morphology anlysis for Romansh: Numerals (words), Numbers (with digits)
# Author: Rolf Badat
# Modifications: Reto Baumgartner
# Date: June 2013
################################################################################

################################################################################
#                                                                              #
# 1. Zahlwörter:                                                               #
#    Hier werden in den ersten zwei Schritten die Transduktoren für Zahl-      #
#    wörter der Kardinal- und Ordinalzahlen  programmiert. Sie werden mit      #
#    "+Num+Card" oder "+Num+Ord" gelabelt. In einem dritten Schritt wird noch  #
#    ein Transduktor für Multiplikativ-Zahlen erstellt. Im Gegensatz zu den    #
#    Ordinal- und Kardinalzahlen werden die Multiplikativ-Zahlen nicht als     #
#    Zahlenwörter sondern als Adjektive mit "+Adj+Masc"/"+Adj+Fem" gelabelt.   #
#                                                                              #
################################################################################


# 1.O Tools
################################################################################

# 1.0.1 e/ed zwischen Hundertern und Zahlen bis 40
define NumRule1a [ "^|" -> 0    \\ {tschient} _ [{quar}|{tschunc}|{sess}|{sett}|{otg}|{nov}] {anta} ];
define NumRule1b [ "^|" -> 0    \\ {tschient} _ {milli} ];
define NumRule1c [ "^|" -> {ed} \\ {tschient} _ [{in}|{otg}] ];
define NumRule1d [ "^|" -> {e}  || {tschient} _ ];
define NumRule1 [ NumRule1a .o. NumRule1b .o. NumRule1c .o. NumRule1d ];

# 1.0.2 ant/anta vor Vokal
define NumRule2a [ a "^|" -> 0  \\ [{trent}|{ant}] _ [{in}|{otg}] ];
define NumRule2b [ "^|" -> 0    || [{trent}|{ant}] _ ];
define NumRule2 [ NumRule2a .o. NumRule2b ];

# 1.0.3 ventg/ventga vor Konsonant
define NumRule3a [ "^|" -> 0    \\ {ventg} _ [{in}|{otg}] ];
define NumRule3b [ "^|" -> 0    \\ {ventg} _ {milli} ];
define NumRule3c [ "^|" -> a    || {ventg} _ ];
define NumRule3 [ NumRule3a .o. NumRule3b .o. NumRule3c ];

# 1.0.4 e/ed zwischen Tausendern und kleinern Zahlen
define NumRule4a [ "^|" -> {ed} \\ {milli} _ [{in}|{otg}] ];
define NumRule4b [ "^|" -> {e}  || {milli} _ ];
define NumRule4 [ NumRule4a .o. NumRule4b ];

# 1.0.5 Suffigierung Ordinalzahlendung
define NumRule5a [ ["+Num" "+Ord"] -> {v}   || {a} _ ];
define NumRule5b [ ["+Num" "+Ord"] -> {tav} || {set} _ ];
define NumRule5c [ ["+Num" "+Ord"] -> {av} ];
define NumRule5 [ NumRule5a .o. NumRule5b .o. NumRule5c ];

# 1.0.6 Suffigierung Multiplikativs-Zahlenendung
define NumRule6a [ ["+Num" "+Adj"] -> {dub} ];
define NumRule6 [ NumRule6a ];

# 1.0.7 Sammlung
define NumRule [ NumRule1 .o. NumRule2 .o. NumRule3 .o. NumRule4 .o. NumRule5 .o. NumRule6 ];

# 1.0.8 Cleanup
define Cleanup [
	["^|" -> 0 ] .o. 
	["+Num" -> 0 ] .o. 
	["+Card" -> 0 ] .o. 
	["+Masc" -> 0 ] .o. 
	["+Fem" -> 0 ] .o. 
	["+MF" -> 0 ] .o. 
	["+Ord" -> 0 ]];

# 1.1 Kardinalzahlen 0 - 999999
################################################################################

# 1.1.1 Hunderter
define Tschient [
	{tschient} |
	{duatschient} |
	{traitschient} | {traitschient}:{traiatschient} |
	{quattertschient} |
	{tschintgtschient} |
	{sistschient} |
	{setschient} |
	{otgtschient} |
	{novtschient} ];

# 1.1.2 Zehner ab 20
define Ventg [
	{ventg} |
	{trenta} |
	{quaranta} |
	{tschuncanta} |
	{sessanta} |
	{settanta} |
	{otganta} |
	{novanta} ];

# 1.1.3 Zehn bis 19
define Indesch [
	{diesch}|
	[{diesch} "^|" {in}]:{indesch} |
	[{diesch} "^|" {dus}]:{dudesch} |
	[{diesch} "^|" {trais}]:{tredesch} |
	[{diesch} "^|" {quatter}]:{quattordesch} |
	[{diesch} "^|" {tschintg}]:{quindesch} |
	[{diesch} "^|" {sis}]:{sedesch} |
	[{diesch} "^|" {set}]:{deschset} |
	[{diesch} "^|" {otg}]:{deschdotg} |
	[{diesch} "^|" {nov}]:{deschnov} ];

# 1.1.4 Einer vor Tausender
define In2 [
	{in} |
	{dua} |
	{traia}|{traia}:{trai} |
	{quatter} |
	{tschintg} |
	{sis} |
	{set} |
	{otg} |
	{nov} ];

# 1.1.5 Einer am Wortende
define In1 [
	{in}         "+Num" "+Card" "+Masc"|
	{in}:{ina}   "+Num" "+Card" "+Fem" |
	{dus}        "+Num" "+Card" "+Masc"|
	{dus}:{duas} "+Num" "+Card" "+Fem" |
	{dua}:{dua}  "+Num" "+Card" "+MF"  |
	{trais}      "+Num" "+Card" "+MF"  |
	{traia}      "+Num" "+Card" "+MF"  |
	{trai}       "+Num" "+Card" "+MF"  |
	{quatter}    "+Num" "+Card" "+MF"  |
	{tschintg}   "+Num" "+Card" "+MF"  |
	{sis}        "+Num" "+Card" "+MF"  |
	{set}        "+Num" "+Card" "+MF"  |
	{otg}        "+Num" "+Card" "+MF"  |
	{nov}        "+Num" "+Card" "+MF"  ];

# 1.1.6 Tags für mehrfache von 10
define NumCardTag ["+Num" "+Card" "+MF"];

# 1.1.7 Tausenderzahlen
define Milli [
	[(Tschient "^|") (Ventg "^|") (In2 "^|") {milli}]|
	[(Tschient "^|")  Indesch          "^|"  {milli}]];

# 1.1.8 Kardinalzahlen von 1 - 999999 - noch rein konkatenativ
define NumCardRaw [
	[(Milli "^|") (Tschient "^|") (Ventg "^|") In1 ]|
	[(Milli "^|") (Tschient "^|")  Indesch         NumCardTag ]|
	[(Milli "^|") (Tschient "^|")  Ventg           NumCardTag ]|
	[(Milli "^|")  Tschient                        NumCardTag ]|
	[ Milli                                        NumCardTag ]];


# 1.1.9 Definition der Kardinalzahlen
define NumCard [ NumCardRaw .o. NumRule .o. Cleanup ];


# 1.2 Ordinalzahlen 1. - 999999.
################################################################################

# 1.2.1 Einer für am Wortende
define InOrd [{in}|{dus}|{trais}|{quatter}|{tschintg}|{sis}|{set}|{otg}|{nov}];

# 1.2.2 Wortartentags
define NumOrdTag ["+Num" "+Ord"];

# 1.2.3 Ordinalzahlen von 1 - 999999 - noch rein konkatenativ
define NumOrdRaw [
	[(Milli "^|") (Tschient "^|") (Ventg "^|") InOrd NumOrdTag]|
	[(Milli "^|") (Tschient "^|")  Indesch           NumOrdTag ]|
	[(Milli "^|") (Tschient "^|")  Ventg             NumOrdTag ]|
	[(Milli "^|")  Tschient                          NumOrdTag ]|
	[ Milli                                          NumOrdTag ]];

# 1.2.4 Endungen für avel(s)/avla(s)
define NumOrdEnd [[ "+Masc":{el} | "+Fem":{la} ] [ "+Sg":0 | "+Pl":s ]];

# 1.2.5 Ausnahmen: emprim, segund, terz, quart
define NumOrdExceptions [[
	[[{in}      "+Num" "+Ord"]:{emprim}]|
	[[{dus}     "+Num" "+Ord"]:{segund}]|
	[[{trais}   "+Num" "+Ord"]:{terz}]|
	[[{quatter} "+Num" "+Ord"]:{quart}]]
	[[[ "+Masc":0 | "+Fem":a ] [ "+Sg":0 | "+Pl":s ]]|
	[ "+Fem":{'} "+Sg":0 ]]];

# 1.2.6 Definition der Ordinalzahlen
define NumOrd [NumOrdExceptions .P. [[ NumOrdRaw .o. NumRule .o. Cleanup ] NumOrdEnd ]];


# 1.3 Multiplikativ-Zahlen (1 - 999999):
#     Anders als die Kardinal- und Ordinalzahlen wird bei allen Multiplikativ-
#     Zahlen zwischen männlich und weiblich unterschieden. Deshalb werden sie
#     wie Adjektive mit "+Adj+Masc"/"+Adj+Fem" gelabelt.
################################################################################

# 1.3.1 Einer für am Wortende
define InMulti [{in}|{dus}|{trai}|{quatter}|{tschintg}|{sis}|{set}|{otg}|{nov}];

# 1.3.2 Wortartentags
define NumMultiTag ["+Num" "+Adj"];

# 1.3.3 Multiplikativ-Zahlen von 1 - 999999 - noch rein konkatenativ
define NumMultiRaw [
	[(Milli "^|") (Tschient "^|") (Ventg "^|") InMulti {dub} NumMultiTag]|
	[(Milli "^|") (Tschient "^|")  Indesch             {dub} NumMultiTag ]|
	[(Milli "^|") (Tschient "^|")  Ventg               {dub} NumMultiTag ]|
	[(Milli "^|")  Tschient                            {dub} NumMultiTag ]|
	[ Milli                                            {dub} NumMultiTag ]];

# 1.3.4 Endungen für dubel(s)/dubla(s)
define NumMultiEnd [[ "+Masc":{el} | "+Fem":{la} ] [ "+Sg":0 | "+Pl":s ]];

# 1.3.5 Ausnahmen: simpel, dubel, tripel, quadrupel
define NumMultiExceptions12 [[
	[[{in}      "+Num" "+Adj"]:{simp}]|
	[[{dus}     "+Num" "+Adj"]:{dub}]]
	[ NumMultiEnd ]];
define NumMultiExceptions34 [[
	[[{trais}   "+Num" "+Adj"]:{trip}]|
	[[{quatter} "+Num" "+Adj"]:{qadrup}]|
	[[{quintup} "+Num" "+Adj"]:{tschintg}]|
	[[{sextup} "+Num" "+Adj"]:{sis}]|
	[[{septup} "+Num" "+Adj"]:{set}]|
	[[{octup} "+Num" "+Adj"]:{otg}]|
	[[{nonup} "+Num" "+Adj"]:{nov}]|
	[[{dieschup} "+Num" "+Adj"]:{diesch}]|
	[[{ventgup} "+Num" "+Adj"]:{ventg}]|
	[[{tschientup} "+Num" "+Adj"]:{tschient}]]
	[ NumMultiEnd ]];

# 1.3.6 Definition der Multiplikativ-Zahlen
define NumMulti [
	NumMultiExceptions12 .P. 
	[NumMultiExceptions34 |
	[[ NumMultiRaw .o. NumRule .o. Cleanup ] NumMultiEnd ]]];

################################################################################
#                                                                              #
# 2. Zahlen bestehend aus Ziffern:                                             #
#    In den ersten zwei Schritten werden Transduktoren für Kardinal- und       #
#    Ordinalzahlen erstellt. Sie erhalten die Labels "+Dig+Card"  respektive   #
#    "+Dig+Ord". In den weiteren Schritten werden Transduktoren für Prozent-   #
#    und Gradzahlen entwickelt. Sie werden mit "+Dig+Percent" respektive       #
#    "+Dig+Degree" gelabelt.                                                   #
#                                                                              #
################################################################################

# 2.1 Kardinalzahlen
################################################################################

# 2.1.1 Ziffern definieren
define ZiffernMitNull [ "0"|1|2|3|4|5|6|7|8|9 ] ;
define ZiffernOhneNull [ 1|2|3|4|5|6|7|8|9 ] ;

# 2.1.2 Kardinalzahl definieren
define DigCardOT [ "0" |
	[ ZiffernOhneNull ZiffernMitNull* ]|
	[ ZiffernOhneNull ZiffernMitNull^{0,2} [ 0:{'} ZiffernMitNull^3 ]+ ]];

# 2.1.3 Tags hinzufügen und für Unterseite wieder löschen 
define DigCard [ DigCardOT "+Dig":0 "+Card":0 ] ;


# 2.2 Ordinalzahlen
################################################################################

# 2.2.1 Tags für Punktschreibweise
define DigOrdEndDot ["+Dig":0 "+Ord":0];

# 2.2.2 Anfügen eines Punktes und der Tags
define MitPunktOrd [ DigCardOT 0:"." DigOrdEndDot] ;

# 2.2.3 Endungen für die Endungenschreibweise
define DigOrdEndAvel [
	[["+Dig" "+Ord" "+Masc" "+Sg"]:{avel}]|
	[["+Dig" "+Ord" "+Masc" "+Pl"]:{avels}]|
	[["+Dig" "+Ord" "+Fem"  "+Sg"]:{avla}]|
	[["+Dig" "+Ord" "+Fem"  "+Pl"]:{avlas}]];

# 2.2.4 Möglichkeit,ab "5." den Punkt mit den Endungen -avel/-avla zu tauschen
define MitEndungOrd [ [ 5|6|7|8|9|[ZiffernOhneNull ZiffernMitNull+] ] DigOrdEndAvel ] ;

# 2.2.5 Definition Ordinalzahlen aus Ziffern
define DigOrd [MitPunktOrd | MitEndungOrd];


# 2.3 Prozentzahlen und Dezimalzahlen
################################################################################

# 2.3.1 Kommazahl und Prozentzahl definieren
define Kommazahl [ DigCardOT ["."|","] ZiffernMitNull+ ] ;
define DigPercentOT [ [Kommazahl | DigCardOT] "%" ] ;

# 2.3.2 Tags hinzufügen
define DigPercent [ DigPercentOT "+Dig":0 "+Percent":0 ] ;

define DigDecimal [ Kommazahl "+Dig":0 "+Dec":0 ];


# 2.4 Gradzahlen (bestehend aus Grad, Minuten und Sekunden)
################################################################################

# 2.4.1 Zehnerbereich für Minuten und Sekunden definieren
define MinSekZehner [ "0"|1|2|3|4|5 ] ;

# 2.4.2 Verschiedene Darstellungen definieren
define EinMassGradzahl [ DigCardOT ["°"|"′"|"″"] ] ;

define ZweiMassGradzahlGanz [ [DigCardOT "°"]
			      [ [MinSekZehner ZiffernMitNull] | ZiffernMitNull ]
			      ["′"|"″"] ] ;

define ZweiMassGradzahlKomma [ [ DigCardOT "°" 
			         [ [MinSekZehner ZiffernMitNull ["."|","]
			            ZiffernMitNull+ ["′"|["″"]]] |
			            [ZiffernMitNull ["."|","] ZiffernMitNull+
			            ["′"|"″"]]
			         ]
			       ]
			       |
			       [ DigCardOT "'"
			         [ [MinSekZehner ZiffernMitNull ["."|","]
			            ZiffernMitNull+ "″"] |
			            [ZiffernMitNull ["."|","] ZiffernMitNull+ "″"]
			         ]
			       ]
			     ] ;
